【裁判字號】    87,訴,1212
【裁判日期】    890710
【裁判案由】    返還價金
【裁判全文】
臺灣臺中地方法院民事判決  八十七年訴字第一二一二號
    原      告  戊○○
                辛○○
                乙○○
                丁○○
                庚○○
                己○○
                壬○○
                丙○○
    右八人共同
    訴訟代理人  陳銘壎                律師
                楊銷樺                律師
    被      告  瑞大建設股份有限公司  設臺中市○○路○段三七八號二四樓
    法定代理人  曾忠興        .
    被      告  中資建設股份有限公司  設臺中市○○路○段三七八號二四樓
    法定代理人  周啟昌        .
    被      告  瑞太建設有限公司      設臺中市○○路○段三七八號二四樓
    法定代理人  周莉娜        .
    被      告  甲○○        .
    右四人共同
    訴訟代理人  施瑞章                律師
    複  代理人  楊宛瑜        .
右當事人間請求返還價金事件，本院判決如左：
    主    文
原告之訴及其假執行之聲請均駁回。
訴訟費用由原告負擔。
    事    實
甲、原告方面：
壹、聲明：
  一、先位訴之聲明
  （一）被告應各給付原告如附表一所示之金額，並給付自起訴狀繕本送達之翌日起
        至清償日止按年息百分之五計算之利息。
  （二）原告願以臺中市第六信用合作社可轉讓定期存單供擔保後，為假執行。
  二、備位訴之聲明
  （一）被告應各給付原告如附表二所示之金額，並給付自起訴狀繕本送達之翌日起
        至清償日止按年息百分之五計算之利息。
  （二）原告願以臺中市第六信用合作社可轉讓定期存單供擔保後，為假執行。
貳、陳述：
  一、先位之訴部分：
  （一）原告分別於民國八十及八十一年間向被告購買渠等所共同興建坐落臺中市○○區○○段八五三、八五四、八五五地號土地上之「龍觀天下」Ｂ、Ｃ棟大
        樓如附表一所示之棟別樓層之房屋及地下室停車位暨其基地持分，停車位買
        賣價金亦詳如附表一所示。依兩造預定房屋買賣契約書（下稱房屋契約書）
        第一條、第四條之約定，原告向被告買受之停車位為「非共同使用部分」，
        亦即屬於區分所有部分，且不列入公共設施面積計算，被告之銷售人員並明
        白告知建物登記後停車位會有權狀。又依房屋契約書第三條之約定，被告施
        工標準應依照主管建築機關核准之設計圖說辦理。惟被告興建後交付原告之
        停車位，其產權係登記為共同使用部分（建號六四一八），並無單獨權狀，
        且竟以地下三樓管理員辦公室之持分權狀（建號五九九五）交付被告抵充停
        車位權狀，但上述管理員辦公室之權狀總面積僅八四點六三平方公尺，與房
        屋契約書第四條約定之停車場總面積為三三三二平方公尺顯然不符，面積縮
        減約三九倍，建物權狀記載之用途也非停車場，均違反上述房屋契約書第一
        條及第四條之約定。次查，經調閱臺中市政府工務局核准之該大樓地下室三
        樓建築平面圖可知，連同ＡＢＣ三區合計依法僅可設置一六七個停車位（含
        平面式車位一個及機械式車位一六六個，按照核准之平面圖實際數量清點，
        因核准平面圖上車位編號有跳號，故不以編號為準），惟被告竟於施工時違
        法設置二一○個停車位（含平面式車位十四個及機械式車位一九六個，按照
        現場數量清點，因現場平面圖之車位編號有跳號，故不以編號為準），每個
        車位因移位結果形同違章建物，且於銷售時故意隱瞞違法設置停車位之事實
        ，未據實告知原告，亦顯違反房屋契約書第三條之約定。被告所提出給付之
        停車位，既未依照主管機關核准之設計圖說設置，且依約定其車位權屬本應
        為區分所有之停車位，但被告所提出給付者卻屬辦公室權狀附加公共設施，
        與兩造對於地下室停車位之買賣約定內容顯然不同，是本件被告顯然未依債
        務之本旨提出給付，顯尚未履行給付之義務，且系爭車位所在之地下室三樓
        ，業經被告違規設置車位，且辦畢登記，準此以言，被告實已無法依債之本
        旨提出合乎兩造約定之車位，原告爰以起訴狀繕本向被告表示解除契約，則
        依民法第二百五十九條第二款及民法第一百七十九條、第一百八十二條第二
        項之規定，被告應給付先位聲明所示之金額及利息。
  （二）退步言，縱認被告有提出給付，惟因系爭車位亦有上述違約設置之瑕疵情形
        ，該瑕疵復於契約成立後發生，且係可歸責於被告之事由所生，應已構成不
        完全給付。且因上述違約設置之停車位瑕疵已無法補正，原告應可類推適用
        民法第二百五十六條給付不能之規定，解除兩造間停車位買賣契約，併以本
        件起訴狀繕本送達被告為解除契約之意思表示，爰依民法第二百五十九條第
        二款之規定訴請被告給付先位聲明所示之金額及利息。
  （三）再查，被告所交付之停車位除有前述違約設置之瑕疵情形外，另原告向被告
        購買之停車位係有權狀之停車位（登記為區分所有部分），惟被告所交付之
        停車位卻係無權狀之停車位（即登記為公共設施），就此而言，系爭車位實
        亦存有民法三百五十四條第一項所定減少價值之瑕疵，而其瑕疵應屬重大，
        且被告於銷售時也明知所銷售之停車位為違章之停車位，依其規劃應屬無法
        登記取得權狀之停車位，竟故意不告知上述瑕疵，原告自亦得依民法第三百
        五十九條之規定解除兩造間停車位買賣契約，爰併依民法第三百五十九條、
        第二百五十九條、第一百七十九條及第一百八十二條第二項之規定請求被告
        給付先位聲明所示之金額及利息。
乙、備位之訴部分：
  （一）如認原告先位之訴不應准許時，原告依民法第二百二十七條、第一百八十四
        條第一項之規定亦可請求損害賠償。惟如前述，上述損害既已無法回復原狀
        ，自以金錢賠償為宜。經查，原告所受領之車位本應有權狀（登記為區分所
        有）而變成無權狀（以辦公室權狀附加公共設施，因辦公室之用途與停車位
        之用途，本屬不同，是辦公室之權狀自不得充當為停車位之權狀）之車位，
        約減少三分之一之價值；又被告違章設置停車位，依建築法第七十三條後段
        、第九十條第一項之規定，有因違法變更使用而置令原告遭處罰鍰並遭勒令
        停止使用之虞。若被告於出售系爭車位之時，能確實坦白告知原告所購車位
        為違法規劃之車位，則原告即不致於購買，且違章車位其交易價格遠低於合
        法車位，準此以言，每個停車位價值也約減少三分之一，故原告應可請求被
        告賠償相當於買賣價金三分之二之損害金，併以本起訴狀繕本之送達向被告
        為請求賠償之意思表示，爰依民法第二百二十七條、第一百八十四條第一項
        之規定請求被告給付備位聲明所示之金額及利息。
  （二）又被告交付之車位既有民法三百五十四條第一項減少價值之瑕疵，且因被告
        故意不告知該瑕疵，原告得依民法第三百五十九條之規定解除契約，惟若認
        原告主張解除契約顯失公平時，原告亦得另依民法第三百五十九條之規定主
        張減少價金。而原告買受之停車位約減少三分之二之價值，已如前述，故原
        告應可請求減少三分之二之價金，併以本起訴狀繕本之送達向被告為減少價
        金之意思表示，爰併依民法第三百五十九條、第一百七十九條及第一百八十
        二條第二項之規定請求給付備位聲明所示之金額及利息。
參、對被告抗辯之陳述：
  一、關於被告所為停車位持分及面積登記之設算，僅係被告所為之數字變化而已，
      並無法規避其未依雙方契約第三條所示施工標準悉依照主管建築機關核准之設
      計圖說及甲、乙雙方所簽訂之建材辦理。此外因被告所提供者為違章之車位，
      縱認雙方關於系爭車位之買賣契約之約定尚有未周，唯依雙方預定房屋買賣契
      約書第十七條中段「未曾訂定之事項悉依政府有關法令為準」，亦可知被告並
      未提供合於政府有關法令所核准之停車位予原告。
  二、再者，因本件為預售屋買賣，被告除未於契約中告知所設之車位數量及所規劃
      之停車位與經核準之停車位不相同，亦未提供主管機關所核准之車位配置圖面
      及銷售當時地下室車位之現場全部車位配置圖面供原告比對，亦未帶消費者到
      現場查看車位所在及車道情形。又被告既全未依經核准之設計圖規劃設置停車
      位則整個車位移位結果，亦難認為原告丁○○、己○○、壬○○、丙○○等人
      所在之車位與使用執照竣工圖相符，即認是屬合法而未考慮車道，即汽車通行
      等效用上之瑕疵。且查被告所賣之停車位不少有跳號現象，亦可知被告並未提
      供主管機關核准之車位圖或銷售當時之全部車位圖供原告挑選，而可能係定相
      當數目之車位，供銷售人員出賣，嗣依賣出之結果，客戶有無特別指定，如指
      明靠樓梯靠角落、門口、平面式、機械式再加以規劃，因而有跳號之情形，否
      則豈可能被告自承地下三層實際規劃二百十個車位，而原告己○○、乙○○之
      車位編號卻分別為二一三及二一七號？益見被告有故意不告知瑕疵之情形。
  三、原告分別於八十四年二月至四月之間辦理交屋，並簽立交屋證明予被告，因原
      告未保存交屋資料，且距今亦久，已不復記憶確切之交屋日期，故爾，無法陳
      報明確之交屋時間。另原告係於八十七年二月十四日龍觀天下Ｂ、Ｃ棟管理委
      員會開會後，經由管理委員會之告知，始得知本大樓地下三樓停車位部分涉及
      違章問題，原告即於八十七年六月十六日提起本件訴訟。被告既有故意不告知
      瑕疵之情形，依民法第三百六十五條第二項規定，自無超過除斥期間之問題。
      再者，本件原告在先位之訴所主張者，係被告未依債務之本旨提出給付，乃至
      於因不完全給付無法補正構成債務不履行，而解除契約，與被告所援引抗辯之
      情形，尚有不同，是被告所謂本件已逾除斥期間云云，於法尚屬無據。
肆、證據：提出預定房屋買賣契約書九份、預定土地買賣契約書九份、建物登記謄本
          八份、第六四一八建號建物複丈成果圖乙份及建物謄本一份、第五九九五
          建號建物複丈成果圖乙份及建物謄本一份、龍觀天下大樓地下三樓工務局
          核准平面圖一份、龍觀天下大樓地下三樓現場圖一份、變更登記事項卡三
          份、戶籍謄本一份、臺中縣政府八十九年二月十九日八九府工建字第二八
          八八號函一份、龍觀天下Ｂ、Ｃ棟第三屆第九次委員會議記錄暨公告各一
          份為證。
乙、被告方面：被告未於最後言詞辯論期日到場，惟據前所為之聲明、陳述，整理如
              下：
壹、聲明：
  一、原告之訴駁回。
  二、如受不利判決，願供擔保請准宣告假執行。
貳、陳述：
  一、原告所購買之機械車位均位於「龍觀天下」大樓地下室三層，而該地下三層設
      置有平面車位十五位、機械車位一九八位（嗣僅設平面車位十四位及機械車位
      一九六位，但以下面積設算均以平面十五位、機械車位一九八位計算），其產
      權面積除有管理員室面積八四點六三平方公尺外，並以管理員辦公室為主建物
      ，另持有地下室三層四一二七點五四平方公尺之萬分之四一四三之公共設施面
      積，即一七一０點０四平方公尺，換言之，該停車位面積計有管理辦公室主建
      物面積八四點六三及其所持有之公共設施面積一七一０點０四平方公尺，合計
      一七九四點六七平方公尺，而非原告所謂之僅有八四點六三平方公尺，而此管
      理員辦公室所持有之公共設施一七一０點０四平方公尺，雖登記屬性為公共設
      施面積，但係附屬於管理員辦公室主建物面積之上，仍屬管理員辦公室之私有
      面積，被告以此管理辦公室合計一七九四點六七平方公尺之面積分別由購買平
      面停車位、機械停車位之承購戶所分別共同登記為平面車位佔二二八分之二、
      機械停車位二二八分之一，即平面車位十五點七四平方公尺、機械車位七點八
      七平方公尺，其登記面積均較正常車位六公尺×二點五公尺所得十五平方公尺
      ，機械車位七點五平方公尺為大，並無原告所陳車位面積不足、縮減之情形。
  二、又地下二層之車位面積係地下二層之管理員辦公室三一點二七平方公尺（主建
      物面積）即所持地下室公共設施面積四六三八點二五之萬分之三四九三，即一
      六二０平方公尺，合計一六五一點四一平方公尺（設置一０八個平面車位，每
      車位分別共有持分一０八分之一，每位一五點二九平方公尺，亦大於正常平面
      車位面積一五平方公尺），故地下二、三層停車場之面積為地下二層一六五一
      點四一平方公尺，地下三層一七九四點六七平方公尺，合計三四四六點０八平
      方公尺，較兩造買賣契約書第四條地下室屬權「二、三樓汽車停車場面積約三
      三三二平方公尺」所定面積為多，亦均辦理產權移轉登記於原告，並無原告所
      述之面積短少之情形存在。
  三、兩造房屋買賣契約第四條後段之約定：「地下室二、三樓汽車停車場面積約三
      三三二平方公尺（約一００七點九三坪），其使用權按既定編號專屬另購買車
      位之各住戶所有及使用，其停車空間僅限售於本大樓之住戶。」，被告於所出
      售、交付於原告之車位，亦歸原告就產權取得所有權，並使原告等於其所購買
      之車位位置取得獨立使用停放車輛之使用權屬，依照大樓各共有人分管之約定
      ，未購買車位亦或未購買該編號車位之住戶，並無權利排除車位購買人獨立占
      有管領及使用該車位，且原告受領車位交付後，已經三年有餘，其使用並無妨
      礙，且無不能使用之情事發生，被告顯已依原買賣契約之約定，使原告取得符
      合契約預定效用之車位。
  四、又建築主管機關核准施工圖，係行政機關為確保建物工程之結構安全、建蔽容
      積、公共安全要求所為，並非用以作為私法契約之唯一依據，本件部分原告所
      購車位位置縱與使用執照竣工圖不符，惟其既已符兩造於契約書第四條後段使
      其為停車空間獨立使用之契約預定目的，即難謂被告等所交付之車位存有違反
      契約約定之瑕疵。又原告丁○○所購編號一七五車位，原告己○○所購編號二
      一三號車位，原告壬○○所購編號一四一號車位，原告丙○○所購編號一四二
      號車位所在位置，與使用執照竣工圖所示位置相符，為法定車位，並非所訴係
      違章增設之車位，其據以主張本訴，顯乏理由。
  五、再者，建築主管機關核准之建築設計圖，於銷售時均置於銷售現場，任供取閱
      ，而地下室車位配置現場圖於銷售同時提具令車位買受人選定車位位置，原告
      自不得謂其不知建築設計圖與地下室車位配置現場圖有其不一致及增加車位之
      事實，退步而言，縱其不知，亦不得謂被告係故意不告知云云。再者，縱令此
      等車位有無瑕疵，因兩造間之認知而存有差異，被告自始即非出於明知而蓄意
      不為告知！綜上，被告所交付之車位既無瑕疵，原告所主張物之瑕疵擔保請求
      權，不完全給付請求權即乏依據。再者，縱令任該等車位存有瑕疵，被告既非
      「故意不告知瑕疵」，本件車位業經交付原告三年有餘，早已過六個月之除斥
      期間。
參、證據：提出龍觀天下案主地及建物面積分析一份、民事裁定一份、民事庭函一份
          、臺灣省政府建設廳函一份、臺中市政府營利事業登記按鍵審查核准通知
          書二份、經濟部公司執照一份、現況圖一份，並聲請訊問證人林雄。
    理    由
一、本件被告未於最後言詞辯論期日到場，核無民事訴訟法第三百八十六條第一項所
    列各款情形之一，爰依原告之聲請，由其一造辯論而為判決。
二、原告起訴主張分別於八十及八十一年間向被告購買渠等所共同興建坐落臺中市○○區○○段八五三、八五四、八五五地號土地上之「龍觀天下」Ｂ、Ｃ棟大樓如
    附表一所示之棟別樓層之房屋及地下室停車位暨其基地持分，惟被告所提出給付
    之停車位，既未依照主管機關核准之設計圖說設置，且依約定其車位權屬本應為
    區分所有之停車位，但被告所提出給付者卻屬辦公室權狀附加公共設施，與兩造
    對於地下室停車位之買賣約定內容顯然不同，故被告就車位部分言，顯尚未履行
    給付之義務，且被告已無法依債之本旨提出合乎兩造約定之車位，爰依法解除契
    約；退步言，縱認被告有提出給付，惟因系爭車位亦有上述違約設置之瑕疵情形
    ，該瑕疵復於契約成立後發生，且係可歸責於被告之事由所生，應已構成不完全
    給付，類推適用民法第二百五十六條規定，原告亦可解除契約；又因被告所交付
    者為無權狀之停車位（即登記為公共設施），顯具有減少價值之重大瑕疵，爰依
    民法第三百五十九條之規定解除本件停車位之買賣契約，及依民法第二百五十九
    條、第一百七十九條及第一百八十二條第二項之規定，請求返還如先位聲明所示
    之金額及利息，為此提起先位之訴。若認原告先位之訴不應准許時，因被告所交
    付之車位係違法變更使用，其交易價格比合法車位約減少三分之二的價值；又被
    告交付之車位既有民法三百五十四條第一項減少價值之瑕疵，若認原告主張解除
    契約顯失公平時，原告亦得另依民法第三五九條之規定主張減少價金，爰併依民
    法第二百二十七條、第一百八十四條第一項、第三百五十九條、第一百七十九條
    及第一百八十二條第二項之規定請求給付備位聲明所示之金額及利息，為此提起
    備位之訴。
    被告則以：原告所購買之機械車位均位於「龍觀天下」大樓地下室三層，其產權
    面積除有管理員辦公室面積八四點六三平方公尺外，並以管理員辦公室為主建物
    ，另持有地下室三層四一二七點五四平方公尺之萬分之四一四三之公共設施面積
    ，即一七一０點０四平方公尺，依此計算平面車位面積有十五點七四平方公尺、
    機械車位面積有七點八七平方公尺，其登記面積均較正常車位為大，並無原告所
    陳車位面積不足、縮減之情形；又地下二層之車位面積係地下二層之管理員辦公
    室三一點二七平方公尺（主建物面積），其所持地下室公共設施面積四六三八點
    二五之萬分之三四九三，即一六二０平方公尺，合計一六五一點四一平方公尺，
    與地下三層一七九四點六七平方公尺，合計三四四六點０八平方公尺，較兩造買
    賣契約書第四條地下室屬權「二、三樓汽車停車場面積約三三三二平方公尺」所
    定面積為多，亦均辦理產權移轉登記於原告，無原告所述面積短少之不完全給付
    之情形。且原告受領車位交付後，已三年有餘，早已過六個月之除斥期間，而原
    告使用停車位並無妨礙，且無不能使用之情事發生，被告顯已依原買賣契約之約
    定，使原告取得符合契約預定效用之停車位等語，資為抗辯。
二、原告主張分別於八十及八十一年間向被告購買渠等所共同興建坐落臺中市○○區
    ○○段八五三、八五四、八五五地號土地上之「龍觀天下」Ｂ、Ｃ棟大樓如附表
    一所示之棟別樓層之房屋及地下室停車位暨其基地持分，惟該棟大樓連同ＡＢＣ
    三區合計依法僅可設置一六七個停車位（含平面式車位一個及機械式車位一六六
    個），惟被告竟於施工時違法設置二一○個停車位（含平面式車位十四個及機械
    式車位一九六個），且被告興建後交付原告之停車位，其產權係登記為共同使用
    部分（建號六四一八），並無單獨權狀，且以地下三樓管理員辦公室之持分權狀
    （建號五九九五）交付被告抵充停車位權狀，但上述管理員辦公室之權狀總面積
    僅八四點六三平方公尺，另以管理員辦公室為主建物，持有地下室三層四一二七
    點五四平方公尺之萬分之四一四三之公共設施面積，即一七一０點０四平方公尺
    ，合計一七九四點六七平方公尺，分別由購買平面停車位、機械停車位之承購戶
    所分別共同登記為平面車位佔二二八分之二、機械停車位二二八分之一，即平面
    車位十五點七四平方公尺、機械車位七點八七平方公尺等情，為被告所不爭執，
    並有預定房屋買賣契約書八份、預定土地買賣契約書八份、建物登記謄本八份、
    第六四一八建號建物複丈成果圖乙份及建物謄本一份、第五九九五建號建物複丈
    成果圖乙份及建物謄本一份、龍觀天下大樓地下三樓工務局核准平面圖一份、龍
    觀天下大樓地下三樓現場圖一份為證，自堪信為真實。
三、按買受人應按物之性質，依通常程序從速檢查其所受領之物，如發見有應由出賣
    人負擔保責任之瑕疵時，應即通知出賣人。買受人怠於為前項之通知者，除依通
    常之檢查不能發見之瑕疵外，視為承認其所受領之物。不能即知之瑕疵，至日後
    發見者，應即通知出賣人，怠於為通知者，視為承認其所受領之物；又按買受人
    因物有瑕疵，而得解除契約或請求減少價金者，其解除權或請求權，於物交付後
    六個月間不行使或自物之交付時起經過五年而消滅，前項關於六個月期間之規定
    ，於出賣人故意不告知瑕疵者，不適用之，民法第三百五十六條、第三百六十五
    條定有明文。經查，系爭停車位係分別於八十四年二至四月間交付原告一節，為
    兩造所不爭執，惟系爭停車位登記之方式、設置之位置及數量，是否合乎契約約
    定，尚非依通常程序即可從速檢查之瑕疵，自難以交屋當天作為原告已經承認所
    受領之物至明。次查，依據原告所提出之「龍觀天下Ｂ、Ｃ棟第三屆第九次委員
    會議記錄」之第四項提案討論內容顯示，龍觀天下Ｂ、Ｃ棟住戶於八十五年九月
    一日召開第一次區分所有權人會議時，即應知悉系爭停車位登記方式、設置位置
    及數量，有違契約約定之虞，而原告既屬龍觀天下Ｂ、Ｃ棟之住戶，自難諉為不
    知於八十五年九月一日所召開之第一次區分所有權人會議決議內容，故原告主張
    於八十七年二月二十五日看見「公告」時，方知系爭停車位設置有違法之虞云云
    ，洵不可採。再查，原告既於八十五年九月一日召開之第一次區分所有權人會議
    時，即知系爭停車位設置有違法之虞，則遲至八十七年六月十六日方向本院提起
    解除契約或減少價金之訴，揆諸前揭規定，其權利已因六個月除斥期間之屆滿而
    消滅。
四、綜上所述，原告起訴，不論係先位之訴之解除契約請求權，抑或係備位之訴之減
    少價金請求權，均已逾六個月除斥期間而消滅，從而，原告主張先位、備位訴之
    聲明所示之請求，於法均屬無據，為無理由，應予駁回。
五、原告之訴既經駁回，其假執行之聲請亦失所附麗，應併予駁回。
六、本件事證已臻明確，兩造其餘攻擊防禦方法及舉證，核與判決結果不生影響，爰
    不另審酌論述，附此敘明。
據上論結，本件原告之訴為無理由，依民事訴訟法第三百八十五條第一項前段、第七
十八條、第八十五條第一項前段，判決如主文。
中      華      民      國    八十九    年      七      月      十      日
                                臺灣臺中地方法院民事第三庭
~B法      官  周瑞芬
右為正本，係照原本作成。
附記如不服本判決，應於判決送達後二十日內，向本院提出上訴狀。
中      華      民      國    八十九    年      七      月      十二    日
~B法院書記官


司法院資訊處製作；財團法人民間司法改革基金會備份。
